臺灣高等法院民事判決　　　　　　　　 96年度重上字第156號
上　訴　人　乙○○
訴訟代理人　楊思勤律師
複代理人　　林達傑律師
被上訴人　　甲○○
訴訟代理人　劉桂君律師
上列當事人間請求給付價金事件，上訴人對於中華民國95年1月
26日臺灣臺北地方法院95年度重訴字第103號第一審判決提起上
訴，並為聲明之擴張，本院於96年9月11日言詞辯論終結，判決
如下：
    主  文
原判決廢棄。
被上訴人應給付上訴人新台幣玖佰貳拾捌萬玖仟壹佰伍拾貳元及
自民國95年1月20日起，至清償日止，按年息百分之五計算之利
息。
上訴人擴張之訴及假執行之聲請均駁回。
第一、二審（含擴張之訴部分）訴訟費用由被上訴人負擔。
本判決所命給付，於上訴人以新台幣佰零玖萬陸仟佰捌拾肆
元供擔保後得假執行。但被上訴人如以新台幣玖佰貳拾捌萬玖仟
壹佰伍拾貳元為上訴人預供擔保，得免為假執行。
    事實及理由
壹、程序方面：
    按訴之變更或追加，非經他造同意，不得為之。但民事訴訟
    法第255條第1項第2款至第6款情形，不在此限。訴狀送達後
    ，原告固不得將原訴變更或追加他訴，但如請求之基礎事實
    同一者、擴張或減縮應受判決事項之聲明者，不在此限，民
    事訴訟法第446條第1項及第255條第1項第2、3款分別定有明
    文。本件上訴人於原審起訴關於利息部分原請求「自起訴狀
    繕本送達之翌日即民國95年1月20日」（見原審卷第13頁之
    送達證書）起至清償日止，按年息百分之5計算之利息（見
    原審卷第3頁之起訴狀）。經原審判決駁回上訴人之請求，
    上訴人上訴後，擴張該部分聲明為「自92年2月28日起至清
    償日止按年息百分之5計算之利息」（見本院卷第15頁之上
    訴理由狀）。經查，兩造間係因不動產買賣契約糾紛，而請
    求價金之爭議，致衍生本件之訴訟，上訴人請求之擴張應受
    判決事項之聲明，依民事訴訟法第446條第1項、第255條第1
    項第3款之規定，程序自屬合法。合先敘明。
貳、實體方面：
一、本件上訴人主張：
    (一)兩造於85年1月9日訂立不動產買賣契約書（下稱系爭契約
      ），約定由被上訴人以新台幣（下同）1,850萬元向伊買
      受位於板橋市○○○段第二崁小段140-2地號土地應有部
      分17/30（下稱系爭土地），而被上訴人已給付伊750萬元
      ，尚餘尾款1,100萬元未付，扣除被上訴人代墊之土地增
      值稅171萬0,848元，被上訴人尚欠928萬9,152元未付。伊
      已依約於85年1月26日移轉系爭土地所有權予被上訴人，
      嗣被上訴人將系爭土地出賣予訴外人呂敏玲，並於92年2
      月24日移轉登記為呂敏玲所有，則依系爭契約第11條第3
      項之約定，被上訴人應於3日內付清尾款。
    (二)系爭契約第2條第3項雖約定，伊於協調系爭土地之鄰地即
      同小段第137、138地號（下稱鄰地第137地號土地、鄰地
      第138地號土地）之土地所有人訂立合建協議書或合建契
      約時，被上訴人應給付尾款1,100萬元，惟此乃以訂立合
      建協議書或合建契約為給付系爭契約價金尾款之停止條件
      。蓋能否與上開鄰地所有人訂立合建契約，並非伊片面所
      能決定，而繫於合建條件、鄰地所有人之意願及景氣時機
      而定，其性質屬於停止條件，且未訂有期限，故系爭契約
      並非被上訴人所稱買賣與居間或承攬之混合契約。況系爭
      契約共分三次連貫性付款方式，並於第11條第3項約定被
      上訴人將系爭土地過戶與他人時，即應於3日內給付第三
      次尾款1,100萬元與伊，足證系爭契約係單純買賣契約。
      從而，被上訴人於92年1月13日致函上訴人解除買賣契約
      及居間服務條款等語，即不合法。
    (三)縱認系爭契約屬買賣與承攬或居間之混合契約，惟系爭契
      約第2條第3項約定關於伊協調合建協議或契約訂定之事，
      並無訂有期限，且該等事項須視景氣時機而定，並非易事
      。且被上訴人遲至系爭契約簽訂後約7年即92年1月13日始
      第1次發函催告伊應於7日內完成上開簽妥合建契約事項，
      至被上訴人於92年2月24日將系爭土地所有權移轉登記與
      訴外人呂敏玲，前後僅1個月又11天，則該7日之期限，顯
      違比例、誠信原則，自難謂符合有相當期限之催告。況被
      上訴人除以92年1月13日新店復興郵局第2號及92年1月27
      日新店郵局第124號存證信函催告伊為上開合建事務外，
      並無再另為解除系爭契約之意思表示，且被上訴人僅言雙
      方同意解除居間條款並非解除整個系爭契約，而伊自始未
      同意解除系爭契約，故系爭契約未經合法解除等情，爰依
      系爭契約第11條第3項、第2條第3項之約定，求為命被上
      訴人給付928萬9,152元及自起訴狀繕本送達之翌日即95年
      1月20日起，至清償日止，按年息百分之5計算利息之判決
      （原審為上訴人敗訴之判決，上訴人聲明不服，提起上訴
      ）。並上訴聲明：(一)原判決廢棄。(二)被上訴人應給付上訴
      人928萬9,152元及自95年1月20日起，至清償日止，按年
      息百分之5計算之利息（上訴後擴張聲明請求自92年2月28
      日起至95年1月19日止按年息百分之5計算之利息）。(三)願
      供擔保，請准宣告假執行。
二、被上訴人則以：
    (一)依系爭契約第2條第3項之約定，上訴人應負責協調談妥鄰
      地第137地號、138地號、及140-2地號之土地所有人、共
      有人並訂立合建契約後，始由伊給付上訴人1,100萬元，
      係限制上訴人之價金請求權，是以兩造係約定上訴人應完
      成上開一定之工作，故系爭契約應為買賣與承攬之混合契
      約。又兩造於系爭契約第11條第3項約定限制被上訴人處
      分系爭土地之權利，乃因雙方有合建合意存在，若依上訴
      人所稱為單純之買賣契約，則上訴人豈能於出賣系爭土地
      並移轉登記所有權予伊後，限制伊對於系爭土地之處分權
      ，此顯非公平且違法。縱認系爭契約非買賣與承攬之混合
      契約，亦應屬買賣與居間之混合契約。又系爭土地面積為
      135平方公尺，且與訴外人祭祀公業聖王公為分別共有，
      上訴人之應有部分為17/30，以85年7月間之土地公告現值
      僅為每平方公尺5萬8,000元，則上訴人之應有部分亦僅價
      值443萬7,000元（其計算式為：135×17/30×58,000＝
      4,437,000元），如系爭契約僅為單純之買賣契約，衡諸
      一般不動產交易常理，伊豈可能以高達1,850萬元向上訴
      人購買之理。況系爭土地僅為巷內之畸零土地，系爭契約
      既限制出賣人之價金請求權，又限制買受人之土地處分權
      ，絕非單純之買賣契約，益證系爭契約非單純之買賣契約
      。
    (二)兩造於85年1月9日簽訂系爭契約至92年共7年以來，伊即
      合法催告上訴人履行系爭契約所約定協調談妥並訂立合建
      契約之事務多次，已給予上訴人充裕時間履約。惟逾7年
      期間上訴人遲未能完成系爭契約第2條第3項之約定，經伊
      於92年1月13日發函定7日期限催告上訴人履行契約，並無
      不相當而違反比例原則可言。然上訴人仍無法完成上開事
      務工作，伊已分別於上開92年1月13及92年1月27日發函上
      訴人，為解除系爭契約之意思表示，並同時請求返還價款
      ，系爭契約既已解除，則上訴人依系爭契約請求被上訴人
      給付買賣價金尾款即無理由。況上訴人對伊於92年1月27
      日發出存證信函為解除契約之意思表示不爭執，上訴人自
      不得再為爭執云云，資為抗辯。並答辯聲明：(一)上訴駁回
      。(二)如受不利之判決，願供擔保，請准宣告免為假執行。
三、兩造不爭執事項：
    (一)兩造於85年1月9日就系爭土地訂立系爭契約，保證人為訴
      外人江敏行，約定被上訴人應給付上訴人1,850萬元，被
      上訴人已給付750萬元，尚餘尾款1,100萬元未給付，扣除
      被上訴人代墊之土地增值稅等費用171萬0,848元，尚餘
      928萬9,152元。
    (二)上訴人於85年1月26日移轉所有權登記予被上訴人，被上
      訴人復於92年2月24日將系爭土地所有權出賣並移轉登記
      與訴外人呂敏玲。
    (三)系爭土地為畸零地，為訴外人祭祀公業聖王公 (13/30)與
      被上訴人 (17/30)共有，總面積135平方公尺。鄰地第137
      地號土地共有人有38人，面積1,217平方公尺。鄰地第138
      地號土地共有人為訴外人郭枝偉、郭孟嘉各1/2，面積
      1,444平方公尺，該三地總面積為2,796平方公尺。
    (四)被上訴人為訴外人昇陵建設股份有限公司（下稱昇陵公司
      ）監察人，其夫即訴外人林美東為該公司董事長。上訴人
      為前國大代表，江敏行為前台北縣議會議員等事實，為兩
      造所不爭執（見本院卷第39頁之筆錄），且有系爭契約書
      、系爭土地異動表、被上訴人與呂敏玲間之系爭土地買賣
      契約、系爭土地登記謄本、鄰地第137地號土地登記謄本
      、鄰地第138地號土地登記謄本、昇陵公司登記表可證（
      見原審卷第5頁至第9頁、第25至第28頁、第54至第57頁、
      第67至第78頁），堪信為真實。
四、本件經依民事訴訟法第463條準用同法第270條之1第1項第3
    款規定，整理爭點並協議簡化爭點後，兩造同意就本院96年
    7月16日準備程序中，兩造協議簡化之爭點為辯論範圍。兩
    造之爭執點為：(一)兩造於85年1月9日所訂之系爭契約，是否
    僅為單純買賣契約，抑或買賣與承攬或居間之混和契約？(二)
    系爭契約是否已合法解除？上訴人可否請求給付尾款？（見
    本院卷第60頁之筆錄）茲分述如下：
    (一)上訴人主張系爭契約為單純買賣契約，至系爭契約第2條
      第3項約定僅為付款條件等語。被上訴人則抗辯系爭契約
      應為買賣與承攬或居間之混合契約云云。經查：
      1.按解釋意思表示，應探求當事人之真意，不得拘泥於所
        用之辭句，民法第98條訂有明文。又解釋契約，應以當
        事人立約當時之真意為準，而真意何在，應以過去事實
        及其他一切證據資料為斷定之標準，不能拘泥文字或截
        取契約中部分字句任意解釋，致失真意（最高法院86年
        度台上字2969號判決意旨參照）。次按，民法所謂條件
        ，係當事人以將來客觀上不確定事實之成就或不成就，
        決定法律行為效力之發生之一種附款（最高法院95年台
        上字第2750號判決意旨參照），則法律行為是否為附有
        條件，應依實際內容定之，而非一概以所使用之詞句定
        之，以確實認定係屬當事人間之約定條款、要件或條件
        之區別。再論，於契約自由之原則下，當事人所訂立之
        契約，並不以法定之典型契約為限，其因契約內含有多
        種契約之實質而構成混合契約或多種契約相互結合成為
        聯結契約之情形亦所多有。而混合契約係由典型契約構
        成分子與其他構成分子混合而成之單一債權契約，若其
        契約係複數，而於數契約間具有結合關係者，則為契約
        之聯立，故混合契約係以二個以上有名契約應有之內容
        合併為其內容之單一契約，兩者有不可分割之關係；此
        與契約之聯立，係為數個契約便宜上互相結合，兩者並
        無不可分割之關係，有顯著之區別（司法院院字第2287
        號、最高法院80年度台上字第2276號判決、77年度台上
        字第1286號判決意旨參照）。
      2.查，兩造於85年1月9日所訂定之系爭契約，於首頁即記
        載「不動產買賣契約書」，並於系爭契約第ㄧ條詳載：
        「買賣總價款經雙方議定為新台幣壹仟捌佰伍拾萬元正
        。」第二條第三項約定：「二、付款辦法：……第三次
        付款（尾款）：於乙方（即上訴人，下同）協調談妥
        137地號、138地號及140-2地號之土地所有權人、共有
        人，並訂立合建協議書或合建契約時，由甲方（即被上
        訴人，下同）支付乙方新台幣壹仟壹佰萬元正。」即分
        三次付款。第十ㄧ條第三項約定：「十一、其他約定事
        項：參、甲方保證取得權狀不得移轉予第三者，否則必
        於三日內付清尾款。」等情，有系爭契約書可考（見原
        審卷第5頁至第8頁）。且上訴人取得被上訴人第ㄧ、二
        次之價款並於85年1月26日將系爭土地辦理所有權移轉
        登記與被上訴人，嗣被上訴人於92年2月24日即處分系
        爭土地，將系爭土地所有權出賣並移轉登記與訴外人呂
        敏玲，此亦為兩造所不爭執。如系爭契約為買賣與承攬
        或居間之混合契約，則系爭契約第11條第3項豈有約定
        於被上訴人將系爭土地過戶與他人時，即應於3日內給
        付第三次款即尾款1100萬元與上訴人之理？足見系爭契
        約僅係單純之買賣契約，上開第二條第三項約定之第三
        次付款，僅屬付款之條件而已，尚難遽認系爭「不動產
        買賣契約書」，並非為單純之買賣契約，而係買賣與承
        攬或居間之混合契約。
      3.又「當事人預期不確定事實之發生，以該事實發生時為
        債務之清償期者，應認該事實發生時或其發生已不能時
        ，為清償期屆至之時。本件據原判決確定之事實，上訴
        人因某錳礦公司復業缺資，向被上訴人之夫借用毫銀二
        千元，約明俟該公司運礦至某地發沽後償還，顯係預期
        該公司將來必有運礦至某地發沽事實，以該事實之發生
        為既存債務之清償期，並非以之為發生債務之停止條件
        ，該公司既於民國二十二年被政府撤銷，此後已無運礦
        至某地發沽之可能，即應以其運礦至某地發沽事實之發
        生已不能時，為清償屆至之時。」（最高法院28年上字
        第1740號判例要旨參照）。系爭契約第十ㄧ條第三項已
        約定：「十一、其他約定事項：參、甲方保證取得權狀
        不得移轉予第三者，否則必於三日內付清尾款。」等情
        ，有系爭契約書可考（見原審卷第5頁至第8頁），而被
        上訴人既已將系爭土地辦理所有權移轉登記與訴外人呂
        敏玲，揆諸上開說明，兩造既預期以上訴人協調談妥鄰
        地即137地號、138地號及140-2地號之土地所有權人、
        共有人，並訂立合建協議書或合建契約之不確定事實之
        發生為債務之清償期者，而系爭土地已移轉登記與訴外
        人呂敏玲，則訂立合建協議書或合建契約之不確定事實
        ，其發生已不能時，即為清償期屆至之時。足見系爭契
        約尾款之清償期已屆至。是上訴人依系爭契約第十ㄧ條
        第三項之約定，請求被上訴人給付尾款1,100萬元扣除
        被上訴人代墊之土地增值稅171萬0,848元後積欠之928
        萬9,152元，自屬有據。
    (二)上訴人主張被上訴人於92年1月27日發出存證信函為解除
      系爭契約之意思表示，並非合法，即不發生解除契約之效
      力等語。被上訴人則抗辯伊已於92年1月27日發出存證信
      函為解除系爭契約之意思表示云云。經查：
      1.按當事人就其主張之爭點，經依民事訴訟法第270條之1
        第1項第3款或第2項為協議者，依同條第3項前段規定，
        固應受其拘束，惟依「法官知法」及「法官審判獨立」
        之原則，法官適用法律之職責，並不當然受當事人基於
        聽審請求權、辯論權所主張法律上見解之拘束。是法院
        就當事人所主張起訴原因之事實判斷其法律上之效果，
        自不因當事人就其主張之法律上爭點，經依上開條項為
        整理並協議時自認或不爭執而受影響（最高法院95年度
        台上字第1302號判決意旨參照）。查，原審雖於言詞辯
        論協商整理兩造不爭點事實所載：「(三)被告於92年1月
        27日發出存證信函為解除契約之意思表示。」（見原審
        卷第150頁之筆錄、原判決第3頁之不爭執事實欄），且
        有被上訴人所發之新店郵局第124號存證信函（見原審
        卷第65、66頁），充其量僅能證明被上訴人有於92年1
        月27日發出存證信函作為解除系爭契約之意思表示之事
        實，揆諸上開說明，非謂系爭契約因被上訴人之上開發
        函即認已合法解除。則被上訴人抗辯此部分爭點業經原
        審審理協商爭點，為兩造所不爭執，應受其拘束，不得
        再為爭執云云，自無可採。合先敘明。
      2.再按，給付無確定期限者，債務人於債權人得請求給付
        時，經其催告而未為給付，自受催告時起，負遲延責任
        ，民法第229條第2項前段定有明文。契約當事人之一方
        催告他方履行給付義務，依民法第254條之規定應定相
        當期限，如揆諸實際，勢所難行，其所定履行之期限，
        顯不相當，自不能藉此而謂契約業已合法解除（最高法
        院38年台上字第35號判例意旨參照）。承前所述，系爭
        契約為單純之買賣契約，且系爭契約並未約定上訴人應
        完成協調談妥並簽訂被上訴人與鄰地第137地號、鄰地
        第138地號、系爭土地所有人及共有人間合建契約事務
        之期限（參原審卷第5至第8頁之系爭契約書）。而依被
        上訴人再於92年1月13日催告上訴人之存證信函所載：
        「……唯時逾七年，台端（即上訴人）遲遲未完成居間
        談妥與鄰地之合建協議，已為違反雙方簽定本約（即系
        爭契約）之原意及合理期間，造成本人極大損失。為此
        特致函台端，請於函到七日內，依約完成本約居間服務
        條款，簽妥合建契約書，否則請於文到十日內，返還本
        人支付之全額土地買賣價款、代墊之增值稅及利息損失
        ，雙方解除買賣契約及居間服務條款。如屆期台端未能
        依時履行前述解除契約事宜，視為雙方同意居間條款合
        約解除，本人自行處理前述地號土地。」等情（見原審
        卷第29、30頁之存證信函），則上開存證信函僅能證明
        被上訴人對上訴人為定期之催告。
      4.又依民法第254條規定，須定相當之期間催告，且他方
        於期限內不履行時，始得解除其契約。又「上訴人縱已
        負有遲延責任，然被上訴人如未依民法第254條之規定
        ，定相當期限，催告上訴人履行，並因上訴人於期限內
        不履行，為解除契約之意思表示，仍不能不受契約之拘
        束……。」（最高法院29年上字第782號判例要旨參照
        ）。查，本件被上訴人所謂解除契約，然依前開存證信
        函內容觀之，被上訴人要求上訴人於函到七日內依約完
        成本約居間服務條款，簽妥合建契約書，否則請於文到
        十日內，返還被上訴人支付之全額土地買賣價款、代墊
        之增值稅及利息損失，雖兩造簽訂系爭契約迄被上訴人
        寄發存證信函時已逾七年，惟前開存證信函僅能證明被
        上訴人對上訴人為定期之催告。而被上訴人於前開92年
        1月13日以存證信函催告上訴人後，雖再於92年1月27日
        以存證信函催告，惟該存證信函亦僅記載：「……仍請
        台端於文到三日內，依合約解除方式，返還本人支付之
        全額土地買賣價款及代墊增值稅與利息損失。如台端未
        能依時履行前述條款，為減少本人損失，視同台端無力
        履約，雙方同意居間條款解除，本人自行處理本約土地
        。」等語（見原審卷第65、66頁之存證信函），並無明
        確解約之意思表示。足見被上訴人於催告後，並未再為
        解除契約之意思表示。揆諸上開說明，被上訴人所謂解
        除契約，並非合法。是被上訴人抗辯系爭契約已合法解
        除云云，自不可取。
五、綜上所述，上訴人請求被上訴人給付928萬9,152元及自起訴
    狀繕本送達之翌日即95年1月20日（見原審卷第13頁之送達
    證書）起，至清償日止，按年息百分之5計算之利息，自屬
    正當，應予准許，上訴人擴張請求利息自92年2月28日起算
    ，尚屬無據，不應准許。從而原審所為上訴人敗訴之判決，
    尚有未洽。上訴意旨指摘原判決不當，求予廢棄改判，為有
    理由。爰由本院予以廢棄改判，如主文第二項所示。又兩造
    均陳明願供擔保宣告准、免假執行，經核均無不合，爰分別
    酌定相當擔保金額准許之。
六、兩造其餘之攻擊或防禦方法及所用之證據，經斟酌後，認為
    均不足以影響判決之結果，爰不逐一論列。
七、據上論結，本件上訴為有理由，擴張之訴為無理由，依民事
    訴訟法第450條、第449條第1項、第79條、第463條、第390
    條第2項、第392條第2項，判決如主文。
中　　華　　民　　國　　96　　年　　9 　　月　　28　　日
                  民事第七庭
                      審判長法　官  鄭三源
　　　　　　　　　　　　　　法　官  周美月
　　　　　　　　　　　　　　法　官  王聖惠
正本係照原本作成。
被上訴人如不服本判決，應於收受送達後20日內向本院提出上訴
書狀，其未表明上訴理由者，應於提出上訴後20日內向本院補提
理由書狀（均須按他造當事人之人數附繕本）上訴時應提出委任
律師或具有律師資格之人之委任狀；委任有律師資格者，另應附
具律師資格證書及釋明委任人與受任人有民事訴訟法第466條之1
第1項但書或第2項（詳附註）所定關係之釋明文書影本。
中　　華　　民　　國　　96　　年　　9 　　月　　28　　日
　　　　　　　　　　　　　　書記官  陳樂觀
附註：
民事訴訟法第466條之1（第1項、第2項）：
對於第二審判決上訴，上訴人應委任律師為訴訟代理人。但上訴
人或其他法定代理人具有律師資格者，不在此限。
上訴人之配偶、三親等內之血親、二親等內之姻親，或上訴人為
法人、中央或地方機關時，其所屬專任人員具有律師資格並經法
院認為適當者，亦得為第三審訴訟代理人。
